臺灣高等法院民事判決　八十九年度重上更(二)字第一五四號
　　　上　訴　人　　乙○○
右當事人間給付報酬事件，上訴人對於中華民國八十五年三月十九日臺灣臺北地方法
院八十四年度重訴字第四二六號第一審判決提起上訴，經最高法院第二次發回更審，
被上訴人並為備位之訴之追加，本院判決如左：
    主      文
原判決廢棄。
被上訴人在第一審之訴及假執行之聲請均駁回。
上訴人應給付被上訴人新臺幣伍佰捌拾萬元。
被上訴人其餘追加之訴駁回。
第一、二審及發回前第三審訴訟費用由上訴人負擔十分之七，餘由被上訴人負擔。
    事　　實
甲、上訴人方面：
一、聲明：
  (一)原判決廢棄。
  (二)被上訴人在第一審之訴及假執行之聲請及追加之訴均駁回。
二、陳述：
  (一)兩造於民國八十年九月四日、八十一年一月四日就「三國演義」、「西遊記」、
    「水滸傳」與「楚漢相爭」、「孫子兵法」等書稿（下總稱系爭五套著作），分
    別訂立委任經營契約（下稱系爭契約），約定被上訴人保證對系爭五套著作有著
    作權，並應於簽約後二個月內提供擁有著作權之書面證明與上訴人，且被上訴人
    就前契約投資新臺幣（下同）五百萬元，其中一百五十萬元為稿費，三百五十萬
    元為營運金，就後契約投資三百三十萬元，其中一百萬元為稿費，二百三十萬元
    為營運金，營運金均交由上訴人處理，上訴人須於訂約後滿七個月開始，就前契
    約按月攤還一百萬元給被上訴人，分五期簽發支票，且每月須以五百萬元計付月
    息百分之一．四給被上訴人，就後契約按月總共攤還三百三十萬元給被上訴人，
    分三期簽發支票，且每月須以二百三十萬元計付月息百分之二給被上訴人，且上
    訴人得將系爭五套著作交由訴外人故鄉出版公司發行，於銷售量超過六千套部分
    ，須按定價計付百分之五版稅給被上訴人，或代為轉售給第三人發行。系爭契約
    為雙務、有償契約，被上訴人除應交付系爭五套著作及共五百八十萬元與被上訴
    人，作為出版之營運借貸資金外，並應於二個月內將其擁有系爭五套著作之著作
    權書面證明交付上訴人，使上訴人得以在確知不致侵犯他人著作權情形下，自行
    或轉由他人出版以謀取合法利潤，是系爭契約乃被上訴人將系爭五套著作及其著
    作財產權出賣予上訴人，由上訴人支付被上訴人報酬，屬著作權買賣及借款之混
    合契約，並非委任契約。蓋系爭契約訂立時，上訴人已簽發支票加計利息分期償
    還被上訴人，被上訴人不須負擔任何經營風險，與委任本質顯然相違。依民法第
    三百四十八條規定，出賣人即被上訴人負有將系爭五套著作之著作權證明文件交
    付買受人即上訴人之義務，又系爭契約約定由故鄉出版公司出版或第三人印製發
    行，依出版界慣例，均須自被上訴人處取得合法之著作權證明，否則將有觸犯著
    作權法之虞，此風險係身為專業出版者之上訴人所知悉，且觀之系爭契約明定被
    上訴人應於簽約後兩個月內將著作權證明文件交付上訴人，使上訴人得以依約開
    始為必要之經營行為而獲利，及上訴人須俟簽約滿七個月後始開始支付報酬與被
    上訴人之時間先後，亦可知著作權證明文件之交付對於上訴人之出版實屬前提要
    件，系爭五套著作之著作權證明文件係締約目的能否達成之必要之點，其交付屬
    契約之主給付義務，且被上訴人須先為給付，上訴人得依民法第二百六十四條主
    張同時履行抗辯，被上訴人既未交付著作權證明文件，上訴人自得拒絕給付報酬
    。
  (二)退步言，縱認被上訴人交付著作權之證明文件非系爭契約之主給付義務，亦應認
    屬當事人約定之從給付義務，其存在目的乃確保債權人之利益能獲得最大滿足。
    於雙務契約，從給付義務與他方之給付是否屬互為對待給付關係，而能主張同時
    履行抗辯，應視其對契約目的之達成是否必要而定。被上訴人交付著作權證明文
    件後，上訴人始得印製發行，以確保契約利益獲得最大滿足及保障，對契約目的
    之達成顯有必要性，此約定義務係兩造真意所在，其交付與上訴人攤還營運資金
    及給付出版報酬間，難謂無對待給付關係。上訴人在被上訴人未依約履行交付著
    作權證明文件之從給付義務前，仍得主張同時履行抗辯而拒絕被上訴人給付報酬
    之請求。
  (三)被上訴人主張系爭五套著作均係其出資委託大陸地區作者創作完成，其中「水滸
    傳」文稿為倪集林創作，繪畫為孫達敏、崔君佩、倪進裘創作；「孫子兵法」文
    稿為陳國裕創作，繪畫為黃山衣、吳自立、張昭濟、章學良、徐季同創作；「西
    遊記」文稿為任平創作，繪畫為張昭濟、毛一心、來玳珊、翁家澎創作；「三國
    演義」文稿為陳國裕創作，繪畫為黃山衣、張昭濟、吳自立創作；「楚漢相爭」
    文稿為吳錫榮創作，繪畫為王建創作，惟依契約訂立時之大陸地區著作權法第十
    二條、第十七條、第十八條規定，被上訴人委託大陸作者創作並取得著作權，應
    以合同約定之，否則著作權應為改編、翻譯、註釋、整理人即大陸作者所有，而
    被上訴人未能提出著作權歸屬合同。又系爭契約及上訴人與訴外人李寅耀於八十
    一年八月二十五日就系爭五套著作所訂立之著作權轉讓契約書第一條約定，並不
    足證明被上訴人出資聘人完成系爭五套著作之事實，而被上訴人所提經浙江省公
    證處公證、財團法人海峽交流基金會（下稱海基會）認證之聲明書，僅有張昭濟
    、吳自立、倪集林、吳錫榮及王建之聲明，其餘人士之書面證明均未提出，難謂
    被上訴人已提出對待給付，且該聲明書屬證人在審判外之陳述，不得採為證據，
    又該聲明書雖經公證，然公證人並不就聲明之內容為實質判斷，亦無從證明著作
    權歸屬，不足作為著作權證明文件。被上訴人既無法證明其出資及委託他人著作
    ，系爭五套著作僅能認係大陸作家之著作。
  (四)倘被上訴人之著作權係因法律行為取得，依八十一年六月十日修正前之著作權法
    第十六條規定，著作權之轉讓．．．非經註冊，不得對抗第三人，被上訴人自得
    向內政部著作權委員會聲請註冊，並將註冊登記之繕本交付上訴人作為系爭契約
    約定之「著作權證明文件」。又依行政院大陸委員會編訂之「兩岸著作權答問」
    第八點，有關臺灣地區人民（包括出版業者）與大陸地區著作人簽訂著作財產權
    授權契約時應注意事項，包括雙方應簽訂著作權許可使用契約（合同），契約內
    容條款並經大陸地區著作權法第二十四條明定，且大陸在兩岸開放交流之初即在
    重要文件中規定，出版臺灣出版品或授權臺灣出版大陸出版品，其契約（合同）
    均應經審批之程序，如西元一九八七年十一月之「關於向臺灣出版商轉讓版權注
    意事項的通知」規定，「凡簽訂向臺灣轉讓版權的合同，均需將合同副本（或複
    印本）上報國家版權局審核」，同年十二月中共版權局「關於當前在對臺文化交
    流中妥善處理版權問題的報告」明白表示「不論是臺灣出版大陸作者的作品，還
    是大陸出版臺灣作者的作品，均需將所草簽的合同，報國家版權局登記審核。未
    經登記審核的合同一律無效」。被上訴人未依前揭規定完成程序，且拒交證明文
    件，其著作權之權源自有重大瑕疵。
  (五)被上訴人於訂約後，未依約定交付著作權證明文件，系爭五套著作即不能合法於
    我國出版，而有給付不能情事，且係被上訴人於訂約時明知，為可歸責於被上訴
    人事由之給付不能，上訴人依民法第二百二十六條及第二百五十六條規定，於八
    十八年四月二十日庭訊時以書狀送達被上訴人為解除契約。又被上訴人須於訂約
    後兩個月內交付著作權證明文件，被上訴人屢經催告，迄未交付，且依系爭契約
    性質，非於約定時期為著作權證明文件之給付不能達契約目的，被上訴人縱不經
    催告，亦應依民法第二百二十九條第一項規定，自期限屆滿時起負遲延責任，上
    訴人依民法第二百五十四條規定，於同年五月二十六日解除契約（見本院重上更
    (一)字卷第八六頁）。系爭契約既經解除，被上訴人之請求為無理由。又被上訴人
    怠於履行義務，致上訴人另與李寅耀訂約由李某印製發行系爭五套著作，因上訴
    人無法提出權利證明文件，致遭李某請求損害賠償二百八十八萬元，此乃可歸責
    於被上訴人之事由致給付不能所生之損害，且系爭契約第四條約定，五百萬元以
    月息百分之一．四計算及二百三十萬元以月息百分之二計算之報酬，為上訴人基
    於系爭契約預期可取得之履行利益，上訴人依民法第二百二十六條第一項規定，
    主張以上開二百八十八萬元損害及五百萬元自八十一年四月四日起以月息百分之
    一．四計算，二百三十萬元自八十一年八月四日起，以月息百分之二計算，均至
    被上訴人給付止之所失利益總額，於被上訴人訴請回復原狀有理由時主張抵銷，
    亦得依民法第二百三十一條第一項規定，對於被上訴人主張上開二百八十八萬元
    之損害賠償為抵銷。
  (六)被上訴人主張倘上訴人解除契約合法，則依民事訴訟法第四百四十六條第一項、
    第二百五十六條第三款規定，變更訴訟標的為解除契約後之回復原狀請求權，請
    求上訴人給付受領之五百八十萬元並加計自訂約日起至返還日止之利息，及返還
    系爭五套著作之價款二百五十萬元，扣除上訴人已返還部分，仍逾被上訴人起訴
    請求之金額云云。惟兩造間之基礎事實無變動，被上訴人起訴因自始主觀給付不
    能，無法履行系爭契約，難認符合民事訴訟法第二百五十六條第三款之情事變更
    而以他項聲明代最初聲明，上訴人不同意被上訴人為上開訴之變更，退步言，縱
    認被上訴人變更為合法，則被上訴人原有之訴之訴訟繫屬消滅，法院僅應就變更
    後之新訴為裁判，上訴人依民法第二百五十九條第二款規定應返還之利息，應以
    年息百分之五計算，兩造就系爭契約約定之報酬數額多寡，因契約解除即無審酌
    必要。
三、證據：提出系爭契約、被上訴人出具之委託書、上訴人與李寅耀訂立之協議書、
    大陸地區著作權法及著作權法實施條例、行政院大陸委員會編印兩岸著作權答問
    （節錄）及寶島少兒出版社發行、世一文化事業股份有限公司（下稱世一公司）
    印刷之「三國演義２群雄紛爭」為證，並聲請訊問證人李寅耀。
乙、被上訴人方面：被上訴人未到場為聲明或陳述，惟據其於原審及本院更二審前到
    場所為聲明、陳述略以：
一、聲明：
  (一)先位聲明：上訴駁回。
  (二)備位聲明：上訴人應給付被上訴人七百四十八萬六千九百四十二元。
二、陳述：
  (一)兩造於八十年九月四日及八十一年一月四日訂立系爭契約，被上訴人於簽約時分
    別交付各三百五十萬元、二百三十萬元予上訴人，上訴人依約應自八十一年四月
    起分五期按月攤還一百萬元及按月息百分之一．四計息，及自八十一年八月起分
    三期，按月攤還一百十萬元及按月息百分之二計息，並簽發支票以為付款擔保，
    詎上訴人屆期不為付款，其後陸續以現金、借據、本票及支票換回擔保票據，迄
    今尚欠七百四十八萬六千九百四十二元未清償，依系爭契約，訴請上訴人如數給
    付。
  (二)由系爭契約前言、第三條、第四條、第五條及第六條約定，足證兩造約定由被上
    訴人交付稿件及投資款八百三十萬元，委由上訴人經營系爭五套著作之編輯、印
    製、發行，屬委任契約，非著作權轉讓及借貸契約之性質。又依兩造訂約時之著
    作權法第三十六條第二項規定，著作財產權讓與之範圍依當事人約定；其約定不
    明之部分，推定為未讓與。而綜觀系爭契約全文，並無被上訴人讓與著作權予上
    訴人之文字或意旨，其中第五條（Ｂ）款約定上訴人得代被上訴人將編輯後之套
    書轉讓或授權由第三人印製發行，不得推論上訴人受讓系爭五套著作之著作權。
    退步言，如認兩造關於著作權之轉讓約定不明，依前揭著作權法規定，亦應推定
    為未讓與，故上訴人所辯被上訴人應交付著作權書面證明，為系爭契約之必要文
    件，得行使同時履行抗辯云云，自無足採。縱認系爭契約性質非屬委任，亦難認
    屬著作權讓與契約，上訴人不得主張同時履行抗辯。
  (三)系爭五套著作係被上訴人出資在大陸聘人繪圖、編寫，於七十八年至八十年間完
    成，依當時著作權法第十條規定，其著作權歸出資人即被上訴人享有，上訴人從
    事出版業多年，對於被上訴人擁有系爭五套著作之著作權，知之甚明，此由其與
    李寅耀簽訂之著作權轉讓契約書第一條載明「本約所稱五套書原係甲○○先生出
    資聘人在中國大陸編繪編寫完成之著作，委託甲方（即上訴人）全權處理轉讓事
    宜」等語，足為證明。而著作權之書面證明，乃於第三人有爭執時，用以證明被
    上訴人有著作權存在之文件，非系爭契約履行所不可或缺之文書，亦非契約之重
    要事項，此由上訴人與李寅耀訂約時，未以交付著作權書面證明為契約要件即可
    知之。又上訴人於八十一年四月及八月依系爭契約約定開始攤還投資款，復於同
    年八月二十五日擅將系爭五套著作作價二百八十八萬元出售李寅耀，李寅耀復轉
    售予世一公司印製發行，至八十二年二月二十三日書立還款計劃書予被上訴人時
    ，均不曾提出被上訴人未交付著作權書面證明之事，且其於接受被上訴人交付稿
    件及投資款後，即可從事編輯、印製、發行工作，非必須有著作權書面證明始得
    進行，自無其所稱無法合法出版或從事著作權轉讓以達成契約目的之情事，足證
    「著作權書面證明」非系爭契約之必要文件，與上訴人應攤還投資款間，無互為
    對待給付關係。況系爭契約並未約定被上訴人如未提供著作權書面證明，上訴人
    即無攤還投資款義務，上訴人以被上訴人未交付著作權書面證明作為拒絕履行攤
    還投資款之藉口，自不足採。又系爭契約就著作權書面證明之形式及內容均未規
    定，而被上訴人業已提出由負責編繪之大陸作家所出具、經浙江省公證處公證及
    海基會證明之聲明書，足證系爭五套著作之著作權屬被上訴人。又本件並非大陸
    著作人授權臺灣出版者出版其著作之情形，是上訴人所辯依大陸著作權法以及關
    於當前對臺文化交流中妥善處理版權問題報告規定，欲授權臺灣之出版者出版大
    陸著作人之著作物，其契約非經大陸國家版權局之審批，不生效力云云，縱屬實
    在，亦與本件無關，上訴人據以抗辯被上訴人給付不能、給付遲延而解除契約並
    請求賠償，尚屬無據。退步言，縱認上訴人解除契約為合法，被上訴人依民事訴
    訟法第四百四十六條第一項及第二百五十六條第三款規定，變更訴訟標的為解除
    契約之回復原狀請求權，上訴人應依民法第二百五十九條規定，返還受領之五百
    八十萬元並加計自訂約日起至返還日止之利息，及返還系爭五套著作之價款二百
    五十萬元，扣除上訴人已返還部分，尚逾被上訴人起訴請求之金額，被上訴人仍
    請求上訴人給付七百四十八萬六千九百四十二元。
  (四)上訴人與李寅耀所訂契約書第七條約定，李寅耀若不擬出版系爭五套著作而欲轉
    讓第三人時，須經上訴人同意，上訴人並有優先受讓權，第八條約定，第四條所
    開立支票若未能兌現，本約自動失效，著作權當然歸上訴人所有，而上訴人及李
    寅耀均稱李寅耀交付上訴人作為付款之支票，其中一百萬元未獲付款，李寅耀並
    將系爭五套著作轉賣世一公司，已違反上開約定，該買賣契約自動失效，李寅耀
    應負返還系爭五套著作予上訴人及違約責任。上訴人不依約主張上開權利，反稱
    因被上訴人無法提出著作權權利證明文件，致遭李寅耀請求賠償二百八十八萬元
    ，顯違常情，自無足採。上訴人所提與李寅耀之協議書記載，由於原契約簽訂同
    時，上訴人曾允諾三個月之內將催被上訴人交出原著作人著作權轉讓書，否則將
　　受李寅耀罰款請求，李寅耀且證稱：伊和上訴人訂約後回去看資料時，不超過一
　　禮拜即提到著作權，前後所述時間不一致，況其稱八十一年初已看到系爭五套著
　　作即知悉作品係由被上訴人出資聘人編寫編繪等語，如其認原著作人著作權轉讓
　　書為重要文件，於與上訴人所訂契約內容並未約定，反於簽約後始提出，並由上
　　訴人口頭允諾交付，違反常情，顯屬不實；又該協議書約定，被上訴人同意簽訂
　　後兩個月支付李寅耀二百八十八元以賠償李寅耀損失，與李寅耀所稱賠償協議內
　　容不同，足證上訴人並無賠償李寅耀二百八十八萬元，況李寅耀並未將書稿款退
　　還世一公司或受任何折價或賠款，上訴人自無需賠償李寅耀二百八十八萬元。
三、證據：提出系爭契約書、債權明細表、支票、本票、借據、證明書、八十二年二
    月二十三日上訴人書立之還款計劃書、上訴人與李寅耀之契約書及協議書、浙江
    省公證處公證及海基會認證之聲明書為證。
    理　　由
一、被上訴人未於言詞辯論期日到場，核無民事訴訟法第三百八十六條各款所列情事
    ，爰依上訴人之聲請為一造辯論判決。
二、按第一審之原告於第二審程序為訴之追加，如屬於民事訴訟法第二百五十六條第
    二款至第四款之情形，依同法第四百四十三條第一項但書規定，即非法所不許，
    法院自應就追加之新訴有無理由，與為上訴標的之原訴合併或分別予以裁判。次
    按原告對於同一被告，為同一目的主張數項法律關係，原告預防其提起之一訴訟
    無理由，而同時提起不能並存之他訴即預備之訴，以備先位之訴無理由時，請求
    就預備之訴審判者，則為訴之預備之合併，此種訴之合併，必有先位、後位不同
    之聲明，與訴之變更，僅有單一聲明，原訴可認為已因而視為撤回，第一審就原
    訴所為判決，自當然失其效力，第二審法院應專就新訴為裁判，無須更就該判決
    之上訴為裁判者有間。查被上訴人起訴主張依系爭契約之法律關係，請求上訴人
    給付七百四十八萬六千九百四十二元，經原審判決勝訴後，上訴人提起上訴，嗣
    於本院更(一)審審理時，被上訴人於八十八年五月二十日提出辯論意旨狀，除就上
    開請求聲明駁回上訴外，更主張：．．．縱鈞院認上訴人解除契約合法，依民法
    第二百五十九條規定．．．被上訴人依民事訴訟法第四百四十六條第一項及第二
    百五十六條第三款規定，變更本件訴訟標的為解除契約之回復原狀請求權，上訴
    人仍應加計利息 (自簽約日起計算至返還日）返還所受領之五百八十萬元及系爭
    五套著作之價款二百五十萬元（上訴人不能返還五套書稿）。扣除上訴人已返還
    之金額，上訴人應給付之金額較被上訴人起訴請求之七百四十八萬六千九百四十
    二元為多，被上訴人之上訴亦無理由．．．等語（見本院重上更(一)字卷第八一、
    八二頁），揆其真意應係預防所提之先位訴訟無理由，而同時提起不能並存之他
    訴即預備之訴，以先位之訴無理由時，請求就預備之訴審判，雖就備位之訴主張
    上訴人應返還八百三十萬元及其中三百五十萬元、二百三十萬元分別自訂約日起
    算法定利息，然其以上開數額扣除上訴人已返還部分，已逾先位聲明請求之金額
    ，故備位聲明請求之金額與先位聲明相同，核屬訴之預備合併之追加，並非將原
    訴變更，請求專就新訴為裁判，自不符前述民事訴訟法第二百五十五條第一項第
    四款所稱因情事變更而以他項聲明代最初聲明之訴之變更，被上訴人認係訴之變
    更尚有誤會，惟被上訴人追加預備之訴，與其主張之先位之訴，其請求之基礎事
    實，均係基於系爭契約之同一事實，符合民事訴訟法第二百五十五條第一項第二
    款之情事，依首揭說明，應予准許。
三、被上訴人主張：伊於八十年九月四日、八十一年一月四日與上訴人訂立系爭契約
    ，將伊出資在大陸聘人編繪及編寫而成之系爭五套著作之編輯、印製、發行等事
    項，委由上訴人經營。伊於簽約時已交付全部書稿，並就前契約投資五百萬元，
    其中一百五十萬元為稿費，三百五十萬元為營運金，就後契約投資三百三十萬元
    ，其中一百萬元為稿費，二百三十萬元為營運金，於訂約時分別交付三百五十萬
    元、二百三十萬元予上訴人，上訴人須於訂約後滿七個月開始，就前契約按月攤
    還一百萬元給被上訴人，分五期簽發支票，且每月須以五百萬元計付月息百分之
    一．四，就後契約按月總共攤還三百三十萬元給被上訴人，分三期簽發支票，且
    每月須以二百三十萬元計付月息百分之二，上訴人已於簽約時分別開立支票以為
    付款之擔保，詎屆期不為付款，其後陸續以現金、借據、本票及支票換回擔保票
    據，迄今仍積欠七百四十八萬六千九百四十二元未還等情，依系爭契約，求判命
    上訴人如數給付；嗣於本院審理中，復以伊未依約交付系爭五套書之著作權證明
    文件，縱為可歸責於伊之給付不能，上訴人主張得依民法第二百二十六條及第二
    百五十六條規定，於八十八年四月二十日解除系爭契約，又主張伊應依民法第二
    百二十九條規定負遲延責任，於同年五月二十六日再解除系爭契約，上訴人應返
    還所受領之營運金五百八十萬元及系爭五套著作之價額二百五十萬元，合計八百
    三十萬元，及其中三百五十萬元自八十年九月四日起，二百三十萬元自八十一年
    一月四日起，均至清償日止，按年息百分之五計算利息，扣除上訴人已給付部分
    ，已逾伊主張之七百四十八萬六千九百四十二元等情，追加備位聲明，依民法第
    二百五十九條第二款、第六款規定，求為判命上訴人給付七百四十八萬六千九百
    四十二元。
四、上訴人則以：兩造訂立之系爭契約性質上為著作權轉讓及借貸之混合契約，依系
    爭契約第二條約定，被上訴人應於簽約後二個月內交付著作權書面證明，惟迄今
    均未交付，伊得行使同時履行抗辯權，拒絕為對待給付，且係可歸責於被上訴人
    之給付不能，伊依民法第二百二十六條及第二百五十六條規定，於八十八年四月
    二十日解除契約。又依系爭契約性質，非於約定時期為著作權證明文件之給付不
    能達契約目的，伊屢次催告，被上訴人迄未交付，應依民法第二百二十九條規定
    負遲延責任，伊依民法第二百五十四條規定，於同年五月二十六日解除契約。又
    伊與李寅耀訂約由李某印製發行系爭五套著作，因上訴人無法提出權利證明文件
    ，致遭李某請求損害賠償二百八十八萬元，為可歸責於被上訴人事由致給付不能
    所生之損害，且依系爭契約第四條約定，上訴人可取得以五百萬元以月息百分之
    一．四計算及二百三十萬元以月息百分之二計算報酬，乃基於系爭契約預期可取
    得之履行利益，伊依民法第二百二十六條第一項規定，主張以上開二百八十八萬
    元損害及五百萬元自八十一年四月四日起以月息百分之一．四計算，二百三十萬
    元自八十一年八月四日起，以月息百分之二計算，均至被上訴人給付止之所失利
    益總額，於被上訴人訴請回復原狀有理由時主張抵銷，亦得依民法第二百三十一
    條第一項規定，對於被上訴人主張上開二百八十八萬元之損害賠償為抵銷等語，
    資為抗辯。
五、查兩造於八十年九月四日、八十一年一月四日訂立系爭契約，被上訴人於簽約時
    已交付系爭五套著作全部書稿，約定被上訴人保證對系爭五套著作擁有著作權，
    須於訂約後二個月內交付著作權書面證明，且就前契約投資五百萬元，其中一百
    五十萬元為稿費，三百五十萬元為營運金，就後契約投資三百三十萬元，其中一
    百萬元為稿費，二百三十萬元為營運金，於訂約時分別交付三百五十萬元、二百
    三十萬元予上訴人，上訴人須於訂約後滿七個月開始，就前契約按月攤還一百萬
    元給被上訴人，分五期簽發支票，且每月須以五百萬元計付月息百分之一．四，
    就後契約按月總共攤還三百三十萬元給被上訴人，分三期簽發支票，且每月須以
    二百三十萬元計付月息百分之二，上訴人已於簽約時分別開立支票以為付款之擔
    保，詎屆期不為付款，其後陸續以現金、借據、本票及支票換回擔保票據之事實
    ，為兩造所不爭，並有被上訴人提出系爭契約、支票、本票（原法院促字卷第三
    至六、八至一一頁）附卷可稽，堪信為真。
六、被上訴人主張：系爭契約約定由伊交付稿件及投資款，委由上訴人經營系爭五套
    著作之編輯、印製、發行，依契約第四條約定，系爭五套著作物經營之盈虧由伊
　　負責，被上訴人給付之金額得全數加計利息取回，不負擔任何風險，屬委任契約
　　之性質等語，惟為上訴人所否認，並辯稱：系爭契約約定，伊須於訂約後滿七個
　　月開始，按月攤還投資款及加計利息予被上訴人，且得將系爭五套著作交由故鄉
　　出版公司發行，於銷售超過六千套時，須計付版稅給被上訴人，或代轉售給第三
　　人發行，乃著作權買賣及借貸之混合契約等語。經查，系爭契約前言均約定：茲
　　甲○○（下稱甲方，即被上訴人）與乙○○（下稱乙方，即上訴人）就甲方所擁
　　有之彩圖本．．．之稿件及著作權委託乙方經營一事，雙方簽定委託經營契約如
　　下．．．；前契約第三條約定：甲方對於上述三套書擬投資五百萬元（後契約為
　　三百萬元）．．．三百五十萬元（後契約為二百三十萬元）擬做為營運資金，交
　　由乙方全權處理；前契約第四條約定：乙方受委託經營此三套書（後契約為二套
　　書），須於滿七個月開始，按月攤還一百萬元給甲方，分五期開立支票（後契約
　　為按月總共攤還三百三十萬元給甲方，分三期開立支票）；前契約第五條約定：
    乙方得採用下列方式之一經營：（Ａ）由故鄉出版公司發行。但發行人乙方得決
    定由甲方或乙方擔任。若然，則銷售量超過六千套部份，乙方須按定價計付百分
    之五的版稅予甲方，每半年按實售量計付一次；（Ｂ）由第三人印製發行。乙方
    得代為轉授權給第三人，採一次賣斷著作權或抽版稅的方式，其所得若高於二百
    二十萬元（後契約為一百五十萬元），則超額部分由甲乙雙方均分。若低於二百
    二十萬元（後契約為一百五十萬元），則歸乙方所有，系爭契約第六條均約定：
    乙方對於．．．文字圖稿有修改權，對於編排裝訂形式及定價有完全決定權（見
    原法院促字卷第三至六頁）等語，而上訴人當時為故鄉出版公司之負責人，為兩
    造所不爭，系爭契約既未載明被上訴人將系爭五套著作之著作權讓與上訴人，僅
    約定將由被上訴人將系爭五套著作屬著作權範疇內之編輯、印製、出版、發行等
    事項由上訴人以自己經營之故鄉出版公司或第三人發行，而被上訴人提供資金供
    上訴人出版之用，並須按月攤還被上訴人投資款且加計利息，應認被上訴人係提
　　供資金借貸與上訴人供出版之用，而由上訴人計息按月攤還，倘上訴人委由第三
　　人發行時，以其所得數額高低定被上訴人是否得分享盈餘，至虧損則由上訴人承
　　擔，且上訴人對於系爭五套之文字圖稿有修改權，對於編排裝訂形式及定價復有
　　完全決定權，應認兩造係就系爭五套著作訂立以由被上訴人編輯、印製、出版、
　　發行及以上述約定為內容之委任及消費借貸契約之混合契約。
七、被上訴人主張：上訴人於簽約時開立支票以為系爭契約約定付款之擔保，詎屆期
    不為付款，其後陸續以現金、借據、本票及支票換回擔保票據，迄今仍積欠七百
    四十八萬六千九百四十二元未還等語，惟為上訴人所否認，並辯稱：被上訴人未
    依系爭契約第二條約定，於簽約後二個月內將系爭五套著作之著作權書面證明交
    付予伊，伊得主張同時履行抗辯拒絕攤還資金，且伊迄八十二年二月三日止，含
    利息在內僅欠被上訴人四百三十九萬九千二百元等語。經查：
  (一)按因契約互負債務者，於他方當事人未為對待給付前，得拒絕自己之給付，民法
    第二百六十四條第一項前段固有明文。此同時履行之抗辯，乃係基於雙務契約而
    發生，倘雙方之債務雖因同一之雙務契約而發生，然其一方之給付，與他方之給
    付，並非立於互為對待給付之關係者，不能發生同時履行之抗辯（最高法院五十
    九年度臺上字第八五○號判例意旨參照）。而當事人依契約所負之給付義務，有
    主給付義務與從給付義務，所謂主給付義務，係指契約關係所固有、必備，並用
    以決定契約類型之基本義務即債之關係之要素，就雙務契約而言，此主給付義務
    ，構成對待給付義務，在他方當事人未為對待給付前，得拒絕自己之給付。而所
    謂從給付義務，乃僅具補助主給付義務之功能，其存在目的，不在於決定債之關
    係之類型，而是在於確保債權人之利益能夠獲得最大之滿足。在雙務契約上，一
    方之從給付義務與他方之給付，是否立於互為對待給付之關係，能發生同時履行
    之抗辯，應視其對契約目的之達成是否必要而定。
  (二)查兩造不爭之系爭契約第二條均約定，甲方保證對系爭五套著作擁有著作權，關
    於擁有著作權的書面證明須提供給乙方，若證明文件尚未辦理，甲方須於簽約後
    二個月內完成之．．．等語（見原法院促字卷第三、五頁），而參以系爭契約其
    餘條款約定，被上訴人乃將系爭五套著作及營運金交付上訴人，由上訴人經營編
    輯、印製、出版、發行等事項，並得選擇由其自己經營之故鄉出版公司出版或轉
    授權第三人出版之方式為之，被上訴人並未讓與著作權予上訴人，則在被上訴人
    未交付著作權證明文件之前，上訴人仍得依約經營系爭五套著作之出版、發行事
    項，被上訴人交付著作權證明文件與否，無礙於上訴人出版系爭五套著作之契約
    目的之達成，即非構成系爭契約之債之關係之要素，且遍查系爭契約條款，並未
    載有被上訴人未提供著作權之書面證明，上訴人即無須攤還營運金之義務，而被
    上訴人於兩造八十年九月四日訂立前契約後兩個月，並未依約交付著作權書面證
    明文件，倘該書面證明文件之交付係系爭契約固有、必備並用以決定契約類型之
    契約關係之要素，即系爭契約之主給付義務，上訴人於被上訴人未為給付，復於
    八十一年一月四日再與被上訴人訂立與前契約內容相仿之後契約，顯違常理，足
    證被上訴人交付著作權證明之書面文件，並非系爭契約之主給付義務，依前揭說
    明，被上訴人交付系爭五套著作之著作權書面證明之給付，並非系爭契約履行之
    主給付義務，與上訴人之按期攤還本息之給付義務，即非屬互為對待給付關係，
    無從為同時履行抗辯之主張。
  (三)次按兩造訂約時有效之七十九年一月二十四日公布施行之著作權法第十條規定：
    出資聘人完成之著作，其著作權歸出資人享有之。本件系爭契約第一條均記載，
    本約所稱系爭五套著作，係甲方出資在中國大陸聘人繪圖編寫完成著作．．．等
    語，業如前述，而上訴人與李寅耀簽訂之契約書第一條亦載明，本約所稱五套書
    原係被上訴人出資聘人在中國大陸編繪編寫完成之著作，委託上訴人全權處理轉
    讓事宜．．．等語，有被上訴人提出契約書（見原審卷第一五○頁）附卷足憑，
    足證上訴人對於被上訴人主張系爭五套著作係被上訴人在大陸出資聘人完成，著
    作權屬被上訴人所有乙節，於兩造訂約時並無爭執，倘上開著作權書面證明文件
    為達成系爭契約目的不可或缺之從給付義務，則上訴人在未取得上開文件前，仍
    依約攤還部分投資款項，並進而與李寅耀訂約，而該契約並未約定須交付著作權
    書面證明文件，李寅耀於出資將文字部分重寫後，復轉讓文字及圖稿與訴外人世
    一公司，世一公司則將其中一套著作出版發行等情，業經證人李寅耀證述在卷（
    見本院重上字卷第一一九頁反面、一二○頁），並有上訴人提出之「三國演義２
    群雄紛爭」一冊（見外放證物）可資佐證，上訴人就系爭契約達成所能獲得之利
    益，並不因被上訴人未依約交付該著作權書面證明而未能獲得滿足，足證該著作
    權書面證明文件之交付，並非補助系爭契約有關系爭五套著作由上訴人經營出版
    、發行之目的所不可欠缺之從給付義務，依前揭說明，被上訴人交付系爭五套著
    作之著作權書面證明之給付，並非系爭契約履行之從給付義務，與上訴人之按期
    攤還本息之給付義務，並非立於互為對待給付之關係，無從主張同時履行之抗辯
    。
八、兩造所訂立系爭契約既有效成立，而上訴人依系爭契約第四條所負按期攤還與被
    上訴人之給付義務，與被上訴人依系爭契約第二條所負之交付系爭五套著作之著
　　作權書面證明文件之給付，並非屬互為對待給付之關係，不得為同時履行抗辯，
　　業如前述，則被上訴人主張上訴人應依系爭契約第四條約定，給付按期應攤還之
　　本利，即非無據。惟上訴人辯稱：被上訴人未依約交付系爭五套著作之著作權書
　　面證明，為可歸責於被上訴人之給付不能，伊依民法第二百二十六條及第二百五
　　十六條規定，於八十八年四月二十日解除契約等語。按民法第二百五十六條、第
　　二百二十六條第一項規定，因可歸責於債務人之事由，致給付不能者，債權人得
　　解除契約，並請求損害賠償。所謂給付不能係指債務人不能依債務之本旨而為給
　　付，此與給付遲延係指債務人於應為給付時，能給付而不為給付者，迥不相同。
　　經查，依系爭契約第二條約定，被上訴人應於八十年十一月四日以前提出「三國
　　演義」、「西遊記」、「水滸傳」及八十一年三月四日以前提出「楚漢相爭」、
　　「孫子兵法」等書稿之著作權書面證明，被上訴人於上開時日固未提出，為兩造
　　所不爭，而上訴人係迨至原審八十四年六月八日辯論時提出浙江省臺灣同胞聯誼
　　會鄭隆光於八十四年六月六日出具之證明書，略載：被上訴人自七十七年起，經
　　組織作家及畫家協助改編繪製連環畫「三國演義」、「西遊記」、「水滸傳」、
　　「楚漢相爭」及「孫子兵法」，初稿完成後，被上訴人已付清報酬，該五套連環
　　畫之初稿著作權全部歸被上訴人所有等語，有該證明書（見原審卷第一二四頁）
　　附卷可稽，復於原審同年十一月七日辯論時提出上開證明書所載五套著作之負責
　　人倪集林、吳自立、張昭濟、吳錫榮、王建於同年十一月六日出具與上述證明書
　　內容相同之聲明書及浙江省公證處之公證書為證，有該聲明書及公證書（見原審
　　卷第一四二、一四三頁）在卷足憑，嗣又於八十五年二月十六日提出聲明人鄭隆
　　光、張延、董小龍出具之聲明書證明上開五套著作初稿之著作權歸被上訴人所有
　　並經浙江省公證處公證，有該聲明書、公證書（見原審卷第一五五、一五六頁）
　　可按，由上足證被上訴人就系爭契約第二條所應交伊系爭五套著作之著作權書面
　　證明文件，並非陷於不能依債務本旨給付之給付不能情事，充其量僅屬給付遲延
　　而已，被上訴人對於應交付之著作權書面證明文件既未有給付不能之情形，上訴
　　人依民法第二百二十六條及第二百五十六條規定，於八十八年四月二十日解除契
　　約，即屬無據，其所辯尚無足取。
九、上訴人復辯稱：被上訴人未依約定於訂約後二個月內交付系爭五套著作之著作權
    書面證明，且伊屢次催告，被上訴人迄未交付，應負遲延責任，伊依民法第二百
    五十四條規定，於八十八年五月二十六日解除契約等語。經查：
  (一)按給付有確定期限者，債務人自期限屆滿時起，負遲延責任。又契約當事人之一
    方遲延給付者，他方當事人得定相當期限催告其履行，如於期限內不履行時，得
    解除其契約，民法第二百二十九條第一項、第二百五十四條分別定有明文。所謂
    確定期限，係指期限之到來已具體指定其期日，於該期限屆至，債務人尚未給付
    ，即應負遲延責任而言，惟倘給付兼需債權人之行為者，則於債權人為該行為前
    ，期限縱使屆至，債務人尚不負遲延責任。查系爭契約第二條均約定，被上訴人
    保證對系爭五套著作擁有著作權。關於擁有著作權的書面證明須提供上訴人。若
    證明文件尚未辦理，被上訴人須於簽約後二個月內完成之，上訴人願意協辦等語
    ，依前揭說明，應認兩造就被上訴人應提出之著作權書面證明之給付係屬有確定
    期限，且該給付並無需上訴人之行為始得完成，則被上訴人於上開期限屆滿時起
    即應負給付遲延責任，應堪認定。而被上訴人並未於系爭契約訂約後之二個月內
    即八十年十一月四日以前提出「三國演義」、「西遊記」、「水滸傳」及八十一
　　年三月四日以前提出「楚漢相爭」、「孫子兵法」等書稿之著作權書面證明，業
　　如前述。而著作權法於八十一年六月十日修正該法第七十四條規定之「註冊」為
　　「登記」，從此主管機關不再核發執照，僅以函知准予登記，嗣該法於八十七年
　　一月二十一日又修正，將該條文刪除，廢除著作權登記制度，回歸著作權創作保
　　護原則。兩造簽訂系爭契約後之二個月內即八十年十一月四日、八十一年三月四
　　日以前，依當時之著作權法第六條第一項及同法第四條第一項所定各類別之著作
　　均得申請註冊，採著作權註冊制度，是時被上訴人非不能向主管機關申請發給著
　　作權執照，以證明其擁有著作權。
  (二)被上訴人既未以主管機關核發之著作權執照作為系爭五套著作之書面證明文件，
    而其主張系爭五套著作係其出資委託大陸地區作者創作完成，其中「水滸傳」之
    文稿為倪集林，繪畫為孫達敏、崔君佩、倪進裘創作；「孫子兵法」文稿為陳國
    裕，繪畫為黃山衣、吳自立、張昭濟、章學良、徐季同創作；「西遊記」文稿為
    任平，繪畫為張昭濟、毛一心、來玳珊、翁家澎創作；「三國演義」文稿為陳國
    裕，繪畫為黃山衣、張昭濟、吳自立創作；「楚漢相爭」文稿為吳錫榮，繪畫為
　　王建創作，著作權均歸被上訴人所有，並提出浙江省臺灣同胞聯誼會鄭隆光及聲
　　明人鄭隆光、張延、董小龍出具之證明書、聲明書，記載系爭五套著作之著作權
　　全部歸被上訴人所有，及該五套著作之負責人倪集林、吳自立、張昭濟、吳錫榮
　　、王建出具之聲明書與浙江省公證處出具之公證書及海基會之說明書（見原審卷
　　第一二四、一四二、一四三頁、本院重上更(一)字第二六頁）在卷足憑，雖上開文
　　書之內容真正為上訴人所否認，惟就令屬實，然上開文書出具之創作者僅倪集林
　　、吳自立、張昭濟、吳錫榮、王建等人，與被上訴人自稱系爭五套著作之創作者
　　尚有「水滸傳」之繪畫孫達敏、崔君佩、倪進裘，「孫子兵法」之文稿陳國裕，
　　繪畫黃山衣、章學良、徐季同，「西遊記」文稿任平，繪畫毛一心、來玳珊、翁
　　家澎，「三國演義」文稿陳國裕，繪畫黃山衣等人並未出具書面證明上開之著作
　　權所屬被上訴人，其提出之書面證明既有未全，自難謂被上訴人提出之前開書面
　　證明已依債務本旨提出給付，依民法第二百三十五條前段規定，不生提出之效力
　　，是被上訴人雖於上訴人依民法第二百五十四條規定，於八十八年五月二十六日
　　解除契約前，陸續提出上開書面證明文件，仍無礙於其為給付遲延之認定，上訴
　　人據以解除契約，核無不合。
十、按契約解除時，當事人雙方回復原狀之義務，除法律另有規定或契約另有訂定外
    ，依左列之規定：一、由他方所受領之給付物，應返還之；二、受領之給付為金
    錢者，應附加自受領時起之利息償還之；．．．六、應返還之物有毀損、滅失，
    或因其他事由，致不能返還者，應償還其價額，民法第二百五十九條第一款、第
    二款、第六款分別定有明文。本件被上訴人給付遲延，經被上訴人於本院審理時
    之八十八年五月二十六日以言詞辯論意旨狀送達被上訴人為解除契約之意思表示
    ，有該書狀（見本院重上更(一)字卷第八六、九○頁）附卷可稽，系爭契約既經解
    除，則被上訴人先位之訴依系爭契約第四條約定，求為判命上訴人返還欠款七百
    四十八萬六千九百四十二元，洵屬無據，不應准許。而被上訴人以系爭契約解除
    後之回復原狀請求權，於本院追加備位之訴，主張上訴人應返還已交付之投資款
    五百八十萬元及上訴人給付因不能返還系爭五套著作之價額二百五十萬元，及其
    中三百五十萬元自受領日即系爭契約之前契約簽約日八十年九月四日起，二百三
    十萬元自受領日即系爭契約之後契約簽約日八十一年一月四日起，均至清償日止
    ，按法定利率之年息百分之五計算利息，扣除上訴人已給付部分，已逾其先位聲
    明請求之七百四十八萬六千九百四十二元，求為判命上訴人給付七百四十八萬六
    千九百四十二元，查被上訴人備位主張之上訴人應返還之金額合計八百三十萬元
    ，其自陳上訴人已清償部分金額，餘額僅七百四十八萬六千九百四十二元，依民
    法第三百二十三條規定，應認其主張上訴人所清償部分已先抵充其請求之三百五
    十萬元及二百三十萬元之利息部分，被上訴人備位聲明請求上訴人給付七百四十
    八萬六千九百四十二元，並未包含該五百八十萬元之利息在內，至被上訴人主張
    上訴人因不能返還系爭五套著作，應返還其價額二百五十萬元部分，為上訴人所
　　否認，被上訴人未能證明系爭五套著作有毀損、滅失或因其他事由，致不能返還
　　之情形，是此部分請求，亦不應准許。而被上訴人於前述訂約日分別給付上述三
　　百五十萬元、二百三十萬元予上訴人乙節，為兩造所不爭，則被上訴人依前揭民
　　法第二百五十九條第一款、第二款規定，請求上訴人返還五百八十萬元，核無不
　　合，應予准許。其逾此部分之請求，為無理由，應予駁回。
十一上訴人又抗辯：因被上訴人遲未交付著作權書面證明文件，致伊賠償李寅耀二百
　　八十八萬元，且依系爭契約第四條約定，上訴人可取得以五百萬元以月息百分之
　　一．四計算及二百三十萬元以月息百分之二計算報酬，依民法第二百二十六條第
　　一項規定，以上開總額為抵銷，亦得依民法第二百三十一條第一項規定，對於被
　　上訴人主張上開二百八十八萬元之損害賠償為抵銷等語，惟為被上訴人所否認。
　　經查：
  (一)按民法第二百二十六條第一項固規定，因可歸責於債務人之事由，致給付不能者
    ，債權人得請求賠償損害。惟查，本件被上訴人未依約交付著作權書面證明文件
    並未構成給付不能，已如前述，是上訴人自無依前揭規定，對於被上訴人主張因
    給付不能之損害賠償請求權存在，自無從於被上訴人追加備位聲明請求回復原狀
    時為抵銷抗辯。上訴人以對於李寅耀得主張損害賠償二百八十八萬元，及五百萬
    元以月息百分之一．四計算，二百三十萬元以月息百分之二計算之總額為抵銷，
    為無理由，不應准許。
  (二)次按債務人遲延者，債權人得請求其賠償因遲延而生之損害，民法第二百三十一
    條第一項亦有明文。查上訴人抗辯因被上訴人未依約交付著作權書面證明文件，
    致伊賠償李寅耀二百八十八萬元之事實，雖提出其與李寅耀於八十三年十月三十
    日訂立之協議書（見原審卷第四六頁）為證，該協議書載稱：本協議書係上訴人
    與李寅耀就八十一年八月二十五日訂立之契約為修正及補充。．．．原契約簽訂
    時，上訴人口頭允諾三個月之內將催促被上訴人交付原著作人著作權轉讓書，否
    則將受李寅耀罰款請求。．．．兩造因債務糾紛涉訟，被上訴人拖延不交付著作
    權轉讓書證明．．．李寅耀經營該著作權相關產品之計劃因而受延誤，．．．再
    轉讓世一公司，．．．上訴人願略補李寅耀損失．．．上訴人同意本協議書簽訂
    後二個月內支付李寅耀二百八十八萬元，作為賠償李寅耀損失，．．．等語（見
    原審卷第四六頁），惟證人李寅耀證稱：伊與上訴人訂約一週後，與上訴人口頭
    約定應提出著作權證明文件，但半年後仍沒見到，．．．後來伊財務不好，跳票
    一百萬元，還有些貨款也抵銷了，只是若被上訴人將著作權給伊，伊仍需再付退
    票之一百萬元，後來伊將圖片和文字稿賣給世一公司，但伊保證若有著作權紛爭
    ，則由伊承擔等語（見本院重上字卷第一一九頁反面、一二○頁），佐以上訴人
    與李寅耀於八十一年八月二十五日訂立之契約書略載：上訴人與李寅耀就系爭五
    套著作稿件之著作權簽訂轉讓條件如下：．．．四、此五套書著作權轉讓之計價
    ，每張圖以六百元計，共二百八十八萬元，文字稿不另計費，．．．李寅耀於簽
    約時支付現款七十萬元，另交付支票九紙，共二百萬元，餘款十八萬元於十五日
    內付現。．．．七、李寅耀若不擬出版此五套書而欲再轉讓予第三人時，須經上
    訴人同意，上訴人並有優先權。八、第四條所開立之支票若未能兌現，則本約自
    動失效，著作權當然歸上訴人所有等語（見原審卷第一五○頁），足證上訴人與
    李寅耀訂立上開契約後，李寅耀因財務困難，所交付用以給付價款之支票退票，
    依上開契約第八條約定，上訴人與李寅耀訂立之上開契約，應即失效，就令李寅
    耀僅退票一百萬元，其餘一百八十八萬元款項已如數給付屬實，上訴人焉有於李
    寅耀發生債務不履行情事時，尚與之訂立上開協議書，同意賠償較李寅耀實際給
    付之一百八十八萬元高出一百萬元達二百八十八萬元之理？是上訴人未依上開契
    約第八條主張契約失效，並取回已交付之系爭五套著作，反與李寅耀簽立協議書
    ，同意放棄索回系爭五套著作，並賠償李寅耀二百八十八萬元乙節，顯違常情，
    不足採信。上開協議書所載上訴人同意賠償李寅耀二百八十八萬元，既不足採，
　　則上訴人據上開協議書抗辯因被上訴人未交付著作權書面證明文件之給付遲延，
　　致伊受有二百八十八萬元損害，得以此損害賠償請求權為抵銷抗辯，亦無足取。
十二綜上，被上訴人先位之訴依系爭契約，求為判命上訴人給付七百四十八萬六千九
　　百四十二元，為無理由；追加備位之訴依契約解除後回復原狀之法律關係，求為
　　判命上訴人給付五百八十萬元，為有理由，應予准許。逾此部分之請求，為無理
　　由，應予駁回。原審就先位請求為上訴人敗訴判決，並為假執行之宣告，尚有未
　　洽。上訴意旨指摘原判決不當，求予廢棄，為有理由，應由本院廢棄改判如主文
　　第一項、第二項所示。
十三兩造其餘攻擊防禦方法，核與判決結果不生影響，不予一一論述，附此敘明。
十四據上論結，本件上訴為有理由，被上訴人追加之訴為一部有理由，一部無理由。
　　依民事訴訟法第四百六十三條、第三百八十五條第一項、第四百五十條、第七十
　　九條但書，判決如主文。
中　　　華　　　民　　　國　　九十一　　年　　　四　　　月　　二十三　　日
                              民事第五庭
   　　　　                       審判長法  官　黃  熙  嫣
     　　　　　　                       法  官　詹  文  馨
   　　　　　　　                       法  官　黃  雅  惠
右正本係照原本作成。
如不服本判決，應於收受送達後二十日內向本院提出上訴書狀，其未表明上訴理由者
，應於提出上訴後二十日內向本院補提理由書狀（均須按他造當事人之人數附繕本）
上訴時應提出委任律師或具有律師資格之人之委任狀；委任有律師資格者，另應附具
律師及格證書及釋明委任人與受任人有民事訴訟法第四百六十六條之一第一項但書或
第二項（詳附註）所定關係之釋明文書影本。
中　　　華　　　民　　　國　　九十一　　年　　　四　　　月　　二十五　　日
　　　　　　　　　　　　　　　　　　　　書記官  徐  淑  琴
附註：
民事訴訟法第四百六十六條之一（第一項、第二項）：
對於第二審判決上訴，上訴人應委任律師為訴訟代理人。但上訴人或其法定代理人具
有律師資格者，不在此限。
上訴人之配偶、三親等內之血親、二親等內之姻親，或上訴人為法人、中央或地方機
關時，其所屬專任人員具有律師資格並經法院認為適當者，亦得為第三審訴訟代理人
。
